【裁判字號】    90,上易,71
【裁判日期】    900919
【裁判案由】    租佃爭議
【裁判全文】
臺灣高等法院臺中分院民事判決      九十年度上易字第七一號
  上 訴 人    辰○○
              甲○○
              卯○○
              乙○○
              己○○
              巳○○
              庚○○
              丙○○
              戊○○
              丁○○
              丑○○
              癸○○
              子○○
              午○○
              寅○○
  被上訴人   辛○○
  代理人     未○○
  被上訴人   壬○○
右當事人間請求租佃爭議事件，上訴人對於台灣苗栗地方法院中華民國八十九年十二
月十二日八十九年度訴字第二四二號第一審判決提起上訴，本院判決如左：
    主    文
上訴駁回。
第二審訴訟費用由上訴人等負擔。
    事    實
甲、上訴人方面：
一、聲明：求為判決：
  (一)原判決廢棄。
  (二)被上訴人應將坐落苗栗縣通霄鎮○○段五二七地號地目建面積○．○七六一公頃
    土地交還上訴人。
  (三)第一、二審訴訟費用由被上訴人負擔。
二、陳述：除與第一審判決記載者相同，予以引用外，補稱：
  (一)原審判決以上訴人主張系爭土地之租約登記，係出於偽造文書，實際並無租賃關
    係存在之事實，為被上訴人所否認，上訴人就系爭土地之租約登記確係出於偽造
    文書之事實，並未舉證證明，而依台灣省耕地租約登記辦法第三條規定，申請耕
    地租約訂定或換訂登記，除應填具申請書外，尚應檢具租約，土地登記簿謄本及
    出租人、承租人之戶口名簿、國民身分證影本或戶籍謄本等證明文件，是若本件
    租約登記未經出租人同意，承租人自無從取得出租人前開證明文件而逕為申請登
    記云云。惟所引台灣省耕地租約登記辦法第三條規定之內容，係民國（以下同）
    八十五年修正後之內容，前同條第一項並無第三、四款之規定，亦即舊辦法並無
    應提出出租人及承租人之戶口名簿、國民身分證影本或戶籍謄本之規定。本件系
    爭土地依通霄鎮公所三七五耕地租約登記簿之記載，其最後「續約」之結果，租
    期為八十六年一月一日至九十一年十二月三十一日。此一續約登記究係何時申請
    辦理，是否經依上開新辦法規定提出戶口名簿、國民身分證影本或戶籍謄本，原
    審未加調查，逕以系爭土地既經依上開規定而為租約登記，而認其登記應係經出
    租人同意云云，自屬違誤。
  (二)原審判決又以依台灣省耕地租約登記辦法第二條之規定，耕地租約之訂立、變更
    、終止或換訂登記，應由出租人會同承租人於登記原因發生日起三十日內，向當
    地鄉（鎮、市、區）公所申請，如出租人或承租人不會同申請，而由一方單獨申
    請時，鄉（鎮、市、區）公所尚應通知他方於接到通知之日起二十日內提出書面
    意見，如受通知之他方提出異議，其異議如屬耕地租佃爭議者，並應依耕地三七
    五減租條例第二十六條規定處理，茲依卷附土地登記謄本、土地登記簿謄本及通
    霄鎮公所三七五耕地租約登記簿等公文書所載，系爭土地自五十三年二月七日起
    即由被上訴人之被繼承人馬茂成登記為三七五租約之承租人，未見出租人馬秋等
    八人有何異議，顯見渠等間確已就系爭土地有租賃之合意云云。惟卷附之土地登
    記簿謄本及三七五耕地租約登記簿，無從看出通霄鎮公所是否依上開辦法第二條
    規定通知出租人，及出租人是否提出異議；而據該鎮公所九○通鎮民字第七七四
    八號函檢送「受理單獨申請租約登記通知書」影本所載，係據被上訴人因承租人
    死亡辦理繼承變更登記而單獨申請租約變更登記，並非八十六年續租之變更登記
    ，上訴人既未曾接獲通知，自無從提出異議，而通霄鎮公所檢送之上述通知書，
    上訴人亦未曾收受。是原審判決所稱上訴人對於被上訴人八十六年申請續租之登
    記未曾提出異議，故兩造就系爭土地確有租賃之合意云云，顯有未洽。
  (三)又被上訴人主張係定有期限（租期至九十一年十二月三十一日）所憑之證據，為
    該「租約」於八十六年續租，並經苗栗縣政府核准云云。惟租賃為契約關係，縱
    就既有契約為續約，亦須經雙方意思表示一致始為成立；至行政機關核准耕地租
    約登記，為行政管理之問題，非續約一經行政機關核准，即不論當事人雙方意思
    表示是否一致，均認其續約成立。
  (四)退步言之，縱被上訴人主張之租賃關係確屬存在，亦無耕地三七五減租條例之適
    用，蓋本件系爭土地於三十五年土地總登記時，即登記為建地，兩造間就該土地
    之關係，即應適用民法關於租賃之規定，而非耕地三七五減租條例。又被上訴人
    與上訴人之前手（被繼承人）間就系爭土地縱訂有租約，但租期屆至後，既無租
    賃之合意，承租人仍為租賃物之使用收益，即應視為不定期限繼續租約，上訴人
    自得隨時終止租約。上訴人於原審八十九年八月十七日準備書狀中表明終止租約
    ，該書狀已經送達被上訴人，是該終止租約之意思表示已生效力，如該終止租約
    之意思表示效力有疑義，則上訴人於此再次表示終止租約。
  (五)兩造於八十九年一月十二日，苗栗縣通霄鎮公所耕地租佃委員會所行調解程序時
    ，被上訴人陳明「現仍有耕作事實，惟因出租共有人多，不知如何繳租，故積欠
    地租，並願補繳」云云。是被上訴人於本件主張其有繳納租金云云，顯然不實。
三、證據：通宵鎮公所函即調解程序筆錄影本一份、聲請調閱被上訴人於八十年一月
    二十一日與八十六年二月十四日就城北字第六八號租約申請續租之全案資料影本
    。
乙、被上訴人方面：
一、聲明：求為判決：
  (一)上訴駁回。
  (二)第二審訴訟費用由上訴人負擔。
  (三)如受不利判決，願供擔保請准免於假執行。
二、陳述：除與第一審判決記載者相同，予以引用外，補稱：
  (一)被上訴人承租耕作之土地係因繼承取得承租權，系爭土地原由被上訴人之父馬茂
    成向上訴人之先輩馬秋等八人承租，經兩造先輩合意由通宵鎮公所辦理租約登記
    ，並經主管機關苗栗縣政府核准私有耕地租賃契約，於三十八年間依台灣省耕地
    租約登記辦法第三條規定，申請耕地租約訂定登記耕地租約訂定登記除應填具申
    請書外，尚應檢具租約、土地登記簿謄本及出租人、承租人之戶口名簿、國民身
    分證影本或戶籍謄本等證明文件。倘本件租約登記未經上訴人之被繼承人同意，
    承租人即被上訴人之被繼承人馬茂成自無從取得出租人上開證明文件而逕為申請
    租約登記。上訴人諉稱被上訴人偽造文書，實際並無租賃關係存在云云，顯不實
    在。
  (二)三七五減租條例第一條所定之耕地租佃，係指以自任耕作為目的，約定支付地租
    使用他人之土地而言。又所謂耕地，則係指現供耕作之土地而言，與土地地目無
    關，地目縱非「田」或「旱」，而現供耕作之用者，如有租賃關係存在，即為耕
    地之租佃。被上訴人所承租之土地原為毀壞之瓦房，由被上訴人向上訴人之被繼
    承人承租清除整地，種植水稻，系爭該地目本來即屬「建」，被上訴人所承租之
    土地，與地目無關，地目縱非田或旱，而現供耕作之用，且有台灣省苗栗縣私有
    耕地租約租賃關係存在，即為耕地之租佃。
  (三)又台灣省各縣市辦理私有耕地於八十五年底租約期滿處理工作計畫及其工作進度
    表，前經台灣省政府八十五年十一月六日八五府地三字第一六八四一五號函規定
    在案，有關出租人申請收回自耕且承租人申請續訂租約之辦理期間自八十六年一
    月一日起至同年五月二十日止。上訴人倘欲收回土地，需提出收、支出證明由政
    府查辦，此有租約期滿工作表可稽，出租人無收回自耕，承租人於期限內表示願
    繼續承租，並經查明其有耕作之事實者，應准予續訂租約。被上訴人具有自任耕
    作之事實，苗栗縣政府准予續訂租約，租期為八十六年一月一日至九十一年十二
    月三十一日，依台灣省政府八十五年十一月六日八五府第三字第一六八四一五號
    函釋規定，被上訴人續約登記並無不合。上訴人未有收回自耕之申請，被上訴人
    單獨申請續約，參照上開台灣省政府函，通宵鎮公所准予被上訴人續約，被上訴
    人之租約應屬有效。倘上訴人認苗栗縣政府之行政處分具違法或不當情事，應依
    行政程序救濟，尚不得空言主張苗栗縣政府之行政處分不具效力。
  (四)臺灣省苗栗縣私有耕地租約書第四條約定，應由上訴人前往被上訴人住所收取租
    金，況被上訴人業已將上訴人迄今尚未收取之租金依法提存法院在案。
  (五)又八十年間被上訴人辦理續訂租約登記，同時辦理繼承登記，此有通霄鎮公所三
    七五耕地租約登記簿備註欄記載可稽。上訴人空言主張被上訴人係辦理繼承變更
    登記，並非續租之登記，實無可採。
三、證據：台灣省各縣市政府辦理私有耕地於八十五年底租約期滿，處理工作計劃及
    其工作進度表影本一份、田賦代金繳納通知單影本二紙、苗栗縣稅捐處八十一年
    地價稅繳款書影本一紙、通宵鎮公所處理承租人繼續承租耕地案核定續定租約通
    知書影本一份、台灣省苗栗縣私有耕地租約書影本一份、八十九年度存字第四三
    八號提存書影本一份。
    理    由
一、本件上訴人主張：系爭座落苗栗縣通宵鎮○○段五二七地號，面積○‧○七六一
    公頃土地為上訴人所共有，雖該地登記簿謄本載稱訂有三七五租約，惟經上訴人
    向苗栗縣通霄鎮公所函查結果，其原始租約因年代久遠，已尋落無著，而依通霄
    鎮公所提供之租約登記簿影本所載，系爭土地於五十三年三月三十日由承租人馬
    茂成申請續訂租約，出租人為馬秋等八人，又上訴人寅○○於三十六年土地總登
    記時即登記為系爭土地之共有人，上訴人辰○○於五十三年一月亦登記為系爭土
    地之共有人，惟其二人均不知系爭土地有出租情事，且從未收取租金，因此系爭
    土地租約登記，應係出於偽造文書，實際上並無租賃情事，被上訴人占有系爭土
    地應屬無權占有，爰本於所有權之物上請求權，請求被上訴人返還系爭土地。退
    而言之，縱認前揭耕地租約登記並非出於偽造文書，惟系爭土地於三十五年土地
    總登記時即登記為建地，兩造間之租約即無耕地三七五減租條例之適用，應適用
    民法關於租賃之規定，從而系爭土地於八十六年依照臺灣省耕地租約登記辦法第
    七條至第十條規定辦理之續租登記，自不生效力，是兩造間就系爭土地之租賃關
    係應屬未定期限之租賃，而非定期租賃，上訴人依民法第四百五十條第二項前段
    之規定自得終止租約。又如認系爭土地之租賃有民法關於耕作租賃之適用，則系
    爭土地既經編定為非耕地使用，上訴人依民法第四百五十九條、第四百五十八條
    第五款規定亦得終止租約。且縱認上開續租登記為定有期限之租賃，上訴人仍得
    依民法第四百五十八條第五款規定終止租約，爰併以八十九年八月十七日準備書
    狀之送達為終止租約之意思表示。又縱認系爭土地之租賃有耕地三七五減租條例
    之適用，則依耕地三七五減租條例第十七條第一項第五款之規定，系爭土地既經
    苗栗縣政府七三府地用字第二七八○八號非都市土地使用編定公告確定為特定農
    業區甲種建築用地，則於編定確定時，在被上訴人所主張租佃期間內，上訴人自
    得依上開規定終止租約。是系爭土地之租約既經上訴人依法終止，上訴人自得依
    租賃物返還請求權，請求被上訴人返還系爭土地等語。
二、被上訴人則以：系爭土地為伊等之父馬茂成承租，過世後由伊等為繼承變更登記
    為承租人，出租人之田賦代金亦由伊等所繳納，故係依三七五耕地租約而占有系
    爭土地，並非無權占有。又伊係依耕地三七五減租條例所訂定之耕地租約承租系
    爭土地，且經由苗栗縣政府核准供耕地之用，本身又以自任耕作為目的，兩造間
    之租約應屬耕地租佃，自無民法規定適用之餘地，上訴人倘欲終止租約，應依耕
    地三七五減租條例之規定始為合法，其依民法規定終止租約，難謂適法。又系爭
    土地原本即編定為特定農業區甲種建築用地，並非原耕地變更為甲種建築用地，
    依耕地三七五減租條例第十七條第一項第五款規定，耕地惟有依法編定或變更為
    非耕地之使用時，出租人始得終止租約，且依同條第二項規定，依同條第一項第
    五款終止租約時，除法律另有規定外，出租人應給予承租人補償，而上訴人並未
    依法給予承租人合法補償，再者，出租人為收回耕地供建築使用時，如為就補償
    事宜未達成協議，應依平均地權條例第七十六條及第七十八條之規定，向縣市政
    府提出申請終止租約，且經縣市政府核准，上訴人既未依前揭規定踐行協議補償
    程序即逕行起訴，其訴顯不合法等語，資違抗辯。
三、查系爭土地為上訴人等所共有，被上訴人為訴外人馬茂成之繼承人，訴外人馬茂
    成自五十三年二月七日起登記為系爭土地三七五耕地租約之承租人，被上訴人自
    八十年一月一日起因繼承訴外人馬茂成而登記為系爭土地三七五耕地租約之承租
    人，目前系爭土地為被上訴人占有耕作使用等情，為兩造所不爭執，並有土地登
    記謄本、通霄鎮公所三七五耕地租約登記簿各一件附卷可稽。
四、按耕地租用，係指以自任耕作為目的，約定支付地租使用他人之農地者而言，土
    地法第一百零六條第一項定有明文，所稱農地參照同條第二項之立法精神應包括
    漁地及牧地在內。承租他人之非農、漁、牧地供耕作之用者，既非耕地租用，自
    無耕地三七五減租條例規定之適用（最高法院八十八年度台上字第一號判例參照
    ）。本件系爭土地自三十五年總登記之初迄今，其地目即登記為「建」之事實，
    有苗栗縣政府八十九年六月三十日八九府地權字第八九○○○五一五三○號函附
    之土地登記簿謄本附卷可稽，為兩造所不爭執，揆諸前揭判例意旨，系爭土地既
    為建地，縱被上訴人承租以供耕作之用，亦非屬耕地租用，自無耕地三七五減租
    條例之適用，亦無民法第四百五十七條至四百六十三條及土地法有關耕地租用相
    關規定之適用。
五、上訴人雖主張系爭土地之租約登記，係出於偽造文書，實際並無租賃關係存在之
    事實，為被上訴人所否認，經查依台灣省耕地租約登記辦法第三條規定，申請耕
    地租約訂定或換訂登記，除應填具申請書外，尚應檢具租約、土地登記簿謄本及
    出租人、承租人之戶口名簿、國民身分證影本或戶籍謄本等證明文件，倘本件租
    約登記未經上訴人（即出租人）同意，被上訴人（即承租人）自無從取得上訴人
    前開證明文件而逕為申請租約登記，況依同辦法第二條之規定，耕地租約之訂立
    、變更、終止或換訂登記，應由出租人會同承租人於登記原因發生日起三十日內
    ，向當地鄉（鎮、市、區）公所申請，如出租人或承租人不會同申請，而由一方
    單獨申請時，鄉（鎮、市、區）公所尚應通知他方於接到通知之日起二十日內提
    出書面意見，如受通知之他方提出異議，其異議如屬耕地租佃爭議者，並應依耕
    地三七五減租條例第二十六條規定處理，茲稽諸卷附土地登記謄本、土地登記簿
    謄本及通霄鎮公所三七五耕地租約登記簿等公文書所載，系爭土地自五十三年二
    月七日起即由被上訴人之被繼承人馬茂成登記為三七五租約之承租人，未見出租
    人馬秋等八人有何異議，顯見渠等間確已就系爭土地有租賃之合意，而租賃權為
    財產權，且非一身專屬之權利，自得為繼承之標的，被上訴人既係馬茂成之繼承
    人，渠等依前揭規定申請續訂租約，並經通霄鎮公所依法踐行通知程序，而上訴
    人等人並未有何異議，自應認兩造間租賃關係已因上訴人等人之默示意思表示而
    合法成立。上訴人雖辯稱據該鎮公所九○通鎮民字第七七四八號函檢送「受理單
    獨申請租約登記通知書」影本所載，係據被上訴人因承租人死亡辦理繼承變更登
    記而單獨申請租約變更登記，非八十六年續租之變更登記，上訴人既未曾接獲通
    知，自無從提出異議，而通霄鎮公所檢送之上述通知書，上訴人亦未曾收受云云
    。惟據通霄鎮公所三七五耕地租約登記簿備註欄所載係「同時辦理繼承登記」，
    且至本院言詞辯論終結時，上訴人就此未提出其餘反證，是上訴人主張被上訴人
    係辦理繼承變更登記，並非續租之登記，實無可採。揆諸上揭規定，兩造間依耕
    地三七五減租條例及台灣省耕地租約登記辦法所為之租約登記，雖無耕地三七五
    減租條例之適用，惟非謂兩造就租約內容之合意均屬無效，本件依卷附通霄鎮公
    所三七五耕地租約登記簿所載，租期自八十六年一月一日至九十一年十二月三十
    一日，足證兩造係就定有期限之租賃而為訂定，自應適用民法有關定期租賃之規
    定，則被上訴人之佔用系爭土地，自屬有權占有。
六、又台灣省各縣市辦理私有耕地於八十五年底租約期滿處理工作計畫及其工作進度
    表，前經台灣省政府八十五年十一月六日八五府地三字第一六八四一五號函規定
    在案，有關出租人申請收回自耕且承租人申請續訂租約之辦理期間自八十六年一
    月一日起至同年五月二十日止。出租人倘欲收回土地需提出收、支出證明由政府
    查辦，此有租約期滿工作表附卷可稽，出租人無收回自耕，承租人於期限內表示
    願繼續承租，並經查明其有耕作之事實者，應准續訂租約。被上訴人具有自任耕
    作之事實，苗栗縣政府准予續訂租約，租期為八十六年一月一日至九十一年十二
    月三十一日，依台灣省政府八十五年十一月六日八五府第三字第一六八四一五號
    函釋規定，被上訴人續約登記並無不合。上訴人未有收回自耕之申請，上訴人單
    獨申請續約，參照上開台灣省政府函，通宵鎮公所准予被上訴人續約，應屬有效
    。上訴人雖主張租賃為契約關係，縱就既有契約為續約，亦須經雙方意思表示一
    致始為成立，至行政機關核准耕地租約登記，為行政管理之問題，並非經行政機
    關核准，即不論當事人雙方意思表示是否一致，均認其續約成立等語，惟論該處
    分之性質，為形成私法關係之行政處分，亦即當事人間原有私法上行為存在，主
    管機關之介入僅為法定手續之完成。倘上訴人認苗栗縣政府之行政處分具有違法
    或不當情事，應循行政程序救濟，尚不待空言主張苗栗縣政府之行政處分不生效
    力。
七、本件臺灣省苗栗縣私有耕地租約第四條約定，繳租地點位於被上訴人之住所，每
    年早晚收穫後一個月內繳清，上訴人無從證明在此期間內有往被上訴人住處收取
    租金之事實，被上訴人縱有積欠租金，應歸責於上訴人，被上訴人自不負給付遲
    延之責，況被上訴人已將上開積欠租金，提存於法院，是被上訴人就其確有繳納
    租金之抗辯，應為可採。
八、至上訴人復主張兩造於八十九年一月十二日，苗栗縣通霄鎮公所耕地租佃委員會
    調解程序中，被上訴人陳明「現仍有耕作事實，惟因出租共有人多，不知如何繳
    租，故積欠地租，並願補繳」云云，是被上訴人於本件主張其有繳納租金，顯然
    不實等語，惟調解程序中，調解委員或法官所為之勸導及當事人所為之陳述或讓
    步，於調解不成立後之本案訴訟，尚不得採為裁判之基礎，民事訴訟法第四百二
    十二條定有明文。從而，上訴人主張依民法第四百五十九條、第四百五十八條第
    五款及耕地三七五減租條例第十七條第一項第五款之規定終止租約，請求被上訴
    人返還系爭土地，洵屬無據。原審法院認被上訴人係基於租賃關係占有系爭土地
    ，且無法定及約定終止事由，認上訴人等請求被上訴人等返還土地為無理由，為
    上訴人敗訴之判決，核無違誤。上訴意旨指摘原判決不當，求予廢棄，為無理由
    。
九、本件事證已臻明確，兩造其餘主張陳述及所提證據，經審酌與本院前揭判斷不生
    影響，並此敘明。
十、據上論結，本件上訴為無理由，依民事訴訟法第四百四十九條第一項、第七十八
    條、第八十五條第一項，判決如主文。
中      華      民      國    九十      年      九      月     十九     日
~B1民事第三庭審判長法  官  陳照德
~B2                法  官  蔡王金全
~B3                法  官  陳成泉
右為正本係照原本作成。
不得上訴。
~B                書記官  劉恒宏
中      華      民      國    九十      年      九      月    二十四    日
                                                                        Ｂ


司法院資訊處製作；財團法人民間司法改革基金會備份。
